臺灣嘉義地方法院刑事判決
111年度交訴字第71號
公  訴  人  臺灣嘉義地方檢察署檢察官
被      告  柯俊辰


選任辯護人  吳展育律師
上列被告因公共危險案件，經檢察官提起公訴（110年度軍調偵
字第5號），本院判決如下：
    主  文
柯俊辰犯肇事致人傷害逃逸罪，處有期徒刑柒月。
    犯 罪 事 實
一、柯俊辰於民國110年3月21日晚間8時許，駕駛車牌號碼000-0
    000號自用小客車，沿嘉義市西區林森西路由西往東方向行
    駛。於同日晚間8時27分許，其駕車行經林森西路與民生北
    路之交岔路口處時（下稱系爭路口），明知行至有號誌之交
    岔路口，遇有前行或轉彎之車道交通擁塞，不應逕行駛入交
    岔路口內，致號誌轉換後仍未能通過，妨礙其他車輛通行。
    而當時天氣晴、夜間有照明、路面乾燥無缺陷、視距良好，
    並無不能注意之情事，然其竟仍疏未注意，逕行於交通擁塞
    狀態下，駛入系爭路口，致其行向號誌已切換成紅燈時，仍
    於系爭路口逕自左轉侵入林森西路東往西車道，妨害該車道
    車輛通行。適疏未注意車前狀況且超速行駛之莊國寬騎乘車
    牌號碼000-000號普通重型機車，沿林森西路由東往西方向
    亦駛至系爭路口，見狀後剎車不及而自摔倒地，並因此受有
    左尺骨近端閉鎖性骨折、右膝挫擦傷、左腰挫擦傷及雙手挫
    擦傷之傷害。而柯俊辰明知其駕車肇事造成莊國寬受有傷害
    ，竟基於肇事逃逸之故意，不僅未留在現場等候警消或醫療
    人員到場處理，亦未提供必要之救助、照顧或留下任何聯絡
    資料，即於未得莊國寬同意情況下，逕自左轉駕車駛入林森
    西路巷內之特約停車場，離開事故現場而逃逸。
二、案經莊國寬訴由嘉義市政府警察局第一分局報告臺灣嘉義地
    方檢察署檢察官偵查起訴。
    理  由
壹、程序部分
一、本判決參考司法院107年3月28日「刑事判決精簡原則」製作
    。
二、本判決所引用之證據，均經當事人同意有證據能力（本院卷
    第84頁），並經本院於審判期日裁定均具有證據能力（本院
    卷第85、122.1-122.2頁），先予敘明。
貳、認定犯罪事實所憑之證據及理由
一、訊據被告固坦承於系爭路口左轉時，證人即告訴人柯俊辰騎
    車剎車不及倒地滑行後，被告駕車持續左轉駛入巷內之特約
    停車場，未停留於事故現場，亦未聯絡警察或救護人員及與
    告訴人交談等情，然矢口否認有何肇事逃逸之犯行，辯稱：
    我當時要左轉進入特約停車場，我認為是告訴人車速太快，
    雖然他摔車跟我有關，但我認為我沒有過失，而且那邊車很
    多，我停在路中間危險，我就先開到特約停車場停車。出來
    之後就沒有看到告訴人，我到附近的燒瓶子餐廳吃飯，也沒
    有看到警察到場，我沒有逃逸的故意云云。然查：
（一）被告於系爭路口左轉時，對向欲直行之告訴人自摔滑行至
      被告車前，被告未停車查看告訴人傷勢，亦未與告訴人交
      談或聯絡警員、救護人員，未得告訴人應允即持續左轉進
      入巷內之特約停車場停車。告訴人將機車牽至路旁，發動
      後騎車前往警局報案，並至醫院就診。告訴人因本件車禍
      受有左尺骨近端閉鎖性骨折、右膝挫擦傷、左腰挫擦傷、
      雙手挫擦傷之傷勢乙情，業據被告自陳在卷（警卷第1-3
      頁、偵5卷第47-48頁、本院卷第35、93-99頁），核與告
      訴人於本院審理時之證述相符（本院卷第107-122頁）。
      並有道路交通事故現場圖、道路交通事故調查報告表（一
      ）（二）、診斷證明書、本院勘驗筆錄及附件各1份、現
      場照片17張、停車場監視器截圖1張附卷可憑（警卷第16-
      19、24-25頁、本院卷第86、131-140頁）。此部分事實，
      首堪認定。
（二）被告就本件肇事有過失：
　 1、被告於本院審理時陳稱：車禍發生時，我的車已經在對向
      車道上等語（本院卷第93-94頁）；告訴人於本院審理時
      證稱：當時我的行向指示燈為左轉、直行跟右轉都可以通
      行，因為被告車輛要左轉，我要直行，被告車輛擋住我的
      行車路線，導致我摔車。我摔車時，被告車子在我正前方
      等語（本院卷第107-108頁）。
　 2、經本院當庭勘驗監視器畫面，勘驗結果略以：監視器檔案
      一畫面播放時間約00：10之前，林森西路往東行向之車輛
      均靜止；00：10林森西路往東行向之車輛開始起駛，往西
      方向也有車輛開始通過路口，00：13被告車輛開始緩慢偏
      左往前行駛，於00：31停在路口待轉至00：52開始緩慢左
      轉，待畫面左側銀色車輛通過後，被告車輛持續左轉。被
      告車輛於00：56時還在路口上，尚未完成左轉。於00：45
      ，林森西路往西行向（即被告車輛對向）一深色自小客車
      駛入左轉待轉區剎車停等準備左轉，於00：55該深色自小
      客車煞車燈暗，開始左轉。00：58告訴人機車倒地滑行進
      入畫面左方，此時被告車輛持續左轉，於00：59被告車輛
      停止，告訴人機車停止倒在被告車輛右前方，告訴人倒地
      同機車滑行後站起。此時被告車輛仍在路口內等情，有本
      院勘驗筆錄及附件1份在卷可憑（本院卷第86、131-134頁
      ）。
　 3、依交通號誌時制計畫表，事故發生當時為週日晚間8點後
      ，適用編號05之時制。於林森西路西往東開始綠燈至該行
      向轉為紅燈，經過43秒（第一時相）。第44秒起（第二時
      相），林森西路東往西維持原本之直走、右轉綠燈外，左
      轉綠燈亦亮起；林森西路西往東則持續紅燈狀態，有交通
      號誌時制計畫表1份附卷可查（偵5卷第31頁）。
　 4、對照上開監視器畫面，於00：10、00：11時，林森西路西
      往東車輛陸續起駛，則至少於00：11時，林森西路西往東
      號誌轉為綠燈。約至00：53、00：54時，林森西路西往東
      已轉為紅燈。約00：54時，林森西路東往西之左轉燈亮，
      故00：55時林森西路東往西在待轉區準備左轉之深色自小
      客車開始左轉。而被告車輛於00：56開始繼續左轉時，林
      森西路西往東行向已為紅燈，林森西路東往西行向則為左
      轉、直行、右轉綠燈；於00：58告訴人機車滑行進入監視
      器畫面時，被告車輛仍在系爭路口內，並未完成左轉。
　 5、按行至有號誌之交岔路口，遇有前行或轉彎之車道交通擁
      塞而逕行駛入交岔路口內，致號誌轉換後仍未能通過，妨
      礙其他車輛通行，處新臺幣600元以上1200元以下罰鍰，
      道路交通管理處罰條例第58條第3款定有明文。被告車輛
      於監視器畫面播放時間00：13，開始緩慢往左前行駛，於
      00：23於系爭路口之斑馬線前方停止；於00：52前，林森
      西路東往西行向持續有直行車輛通行系爭路口，致被告車
      輛仍無法左轉，此時被告停等之位置係對應至對向車道左
      轉待轉區之正前方，尚未侵入對向直行車道之行經方向。
      被告於近40秒之時間，因對向直行車輛多而無法完成左轉
      ，足證系爭路口交通擁塞。而當時林森西路西往東方向即
      將紅燈，被告持續左轉。致對向車道行向左轉、直行、右
      轉方向均綠燈（即第二時相）時，被告車輛已侵入對向直
      行車道之行經方向，妨礙其他車輛通行，已違反上開規定
      。又被告之行駛違規態樣為「號誌轉換後仍未能通過，妨
      礙其他車輛通行」，則與轉彎車未讓直行車之違規態樣無
      涉，故覆議意見書（偵5卷第39-41頁）此部分之認定尚有
      違誤。
　 6、告訴人於第二時相因突見對向之被告車輛左轉侵入其車道
      行向，其認剎車已無法閃避而選擇車頭轉向自摔，雖告訴
      人自陳其行車時速約50幾（本院卷第118-119頁），亦有
      超速行駛（限速50公里）之違規。然此僅係告訴人與有過
      失之問題，並無礙於被告就本件車禍肇事確有過失之認定
      。被告辯稱本件車禍並無過失云云，並不可採。　
（三）被告明知告訴人因上開車禍受傷：
　 　 被告於偵查中陳稱：我看告訴人倒在那裡，有站起來，準
      備牽車，我認為他應該受傷不大等語（偵5卷第48頁）；
      於本院審理時陳稱：我看到告訴人已經站起，我認為他是
      只有擦傷等語（本院卷第96頁）。可知，雖被告係認知告
      訴人傷勢輕微，然被告對告訴人因此受傷乙節，已知之甚
      詳。
（四）被告確有逃逸之犯意：
 　1、按所謂「逃逸」，依文義解釋，係指自肇事現場離開而逸
      走，使人無法在肇事現場經由目視掌握肇事者與事故關聯
      性的行為。惟肇事者終將離開現場，殆不可能始終留在現
      場，究其犯罪之內涵，除了離開現場（作為）之外，實因
      其未履行因肇事者身分而產生之作為義務（不作為），是
      本罪結合學理上所稱之作為犯及不作為犯之雙重性質。職
      是，應進一步探究者，乃發生交通事故致人死傷者，於離
      開現場前究有何種之作為義務，此亦為大法官釋字第777
      號解釋理由書曉諭釐清之面向，雖未經修法，然其釋義乃
      司法不可迴避之任務。逃逸之文義解釋既有分歧，則立法
      沿革之主觀解釋與規範目的之客觀解釋，有其關鍵意義，
      審諸法規範目的，駕駛動力交通工具為維持現代社會生活
      所必需，交通事故已然為必要容忍的風險，則為保障事故
      發生後之交通公共安全、避免事端擴大，及為保護事故被
      害人之生命、身體安全，自須要求行為人留在現場，即時
      對現場為必要之處理、採取救護、救援被害人行動之義務
      ，復鑑於有別於其他案件─交通事件證據消失迅速（通常
      交通事故現場跡證必須立刻清理）之特性，為釐清肇事責
      任之歸屬，確保交通事故參與者之民事求償權不致求償無
      門（惟基於不自證己罪原則，國家刑事追訴利益不在保障
      範圍），於此規範目的，亦可得出肇事者有在場，對在場
      被害人或執法人員不隱瞞身分之義務。此由歷次立法說明
      「為維護交通，增進行車安全，促使當事人於事故發生時
      ，能對被害人即時救護，俾減少死傷，以保護他人權益並
      維護社會秩序」、「肇事逃逸者延誤受害者就醫存活的機
      會，錯失治療的寶貴時間」、「為使傷者於行為人駕駛動
      力交通工具發生交通事故之初能獲即時救護，該行為人應
      停留在現場，向傷者或警察等有關機關表明身分，並視現
      場情形通知警察機關處理、協助傷者就醫、對事故現場為
      必要之處置等，故縱使行為人駕駛動力交通工具發生交通
      事故致人死傷係無過失，其逃逸者，亦應為本條處罰範圍
      ，以維護公共交通安全、釐清交通事故責任」，可知依立
      法沿革之主觀解釋亦得印證。核與遺棄罪迥然有別。是故
      ，所謂「逃逸」係指離開事故現場而逸走之行為，駕駛人
      於發生交通事故致人死傷時，應有在場之義務，至於駕駛
      人對於事故發生有無過失、被害人是否處於無自救力狀態
      、所受傷勢輕重，則非所問。交通事故駕駛人雖非不得委
      由他人救護，然仍應留置現場等待或協助救護，並確認被
      害人已經獲得救護，或無隱瞞而讓被害人、執法人員或其
      他相關人員得以知悉其真實身分、或得被害人同意後始得
      離去。倘若不然，駕駛人不履行停留現場之義務而逕自離
      去（包含離去後折返卻未表明肇事者身分），自屬違反誡
      命規範而構成逃逸（最高法院110年度台上字第613號判決
      意旨參照）。
   2、被告於警詢時陳稱：我沒有報警也沒有叫救護車等語（警
      卷第3頁）；其於本院審理時自陳：我沒有先搖下車窗或
      下車跟告訴人說我只是要先去停車，馬上就回來。我沒跟
      告訴人說一聲，因為我認為我沒有過失等語（本院卷第96
      -97頁）。
   3、告訴人於本院審理時證稱：我倒地後，被告有在我面前停
      1、2秒，之後他就轉進去裡面。我知道裡面有停車場，但
      裡面旁邊也還有兩條路，我不知道被告當時是開去哪裡。
      我摔車後，到我去派出所報案前，被告完全都沒有跟我對
      話。摔車後，我停在十字路口裡面嘗試發動機車，當時我
      手肘也沒有力氣，發動也發動不了，所以才把車牽到旁邊
      等待發動。被告並沒有搖下車窗，也沒有透過車窗跟我揮
      手或做任何動作等語（本院卷第109-110、113、120-121
      頁。
   4、本院勘驗監視器畫面，勘驗結果略以：(1)檔案一：監視
      器畫面播放時間00：58告訴人機車倒地滑行進入畫面左方
      ，此時被告車輛持續左轉，於00：59被告車輛停止。01：
      02被告車輛繼續左轉進入畫面右方巷口，01：06告訴人將
      機車牽起後仍停留在該處，於01：11被告車輛完全進入巷
      內。01：20民生北路往南行向開始有機車起駛，此時，告
      訴人仍停滯在路口內。01：34至01：41告訴人從摔倒站起
      之位置，將機車以雙腳撐地向前撥之方式，移動到監視器
      畫面右側巷口待轉區，於01：43向林森西路東往西方向騎
      去。(2)檔案二：監視器畫面播放時間00：21告訴人機車
      倒地滑行，00：23機車停止在巷口左前方，告訴人站立在
      機車旁。00：26至00：32告訴人牽起機車，被告車輛轉進
      巷子，00：40至00：44車輛通過平交道，告訴人仍停留在
      林森西路上。00：57告訴人坐在機車上將機車往右前方路
      邊移動，01：02告訴人影像被建築物擋住不在畫面中。畫
      面於02：00結束，至畫面結束前沒有行人行經該處。(3)
      檔案三：監視器畫面播放時間00：40被告車輛通過平交道
      進入右上方停車場，畫面於02：00結束，至畫面結束前沒
      有行人行經該處等情，有本院勘驗筆錄及附件1份在卷可
      憑（本院卷第86、133-140頁）。
　 5、可見被告於見告訴人因此受傷後，確實未曾停下確認告訴
      人傷勢，亦未向告訴人表示其去附近停車，馬上回來，未
      對告訴人為任何必要之救助，亦未通知警察機關處理。且
      依上開勘驗監視器檔案一可知，告訴人倒地後站立於系爭
      路口經過約30秒，系爭路口交通繁忙，期間已有車輛呼嘯
      而過，對「肉包鐵」之告訴人而言，甚為危險，然被告卻
      僅因擔心自己會有危險（本院卷第96-97、99頁），即漠
      視因被告過失駕駛行為而陷入危險程度遠高於被告之告訴
      人。非但未對事故現場為任何處置，更未採取任何保護措
      施使告訴人即時防免其他往來車輛可能導致之交通傷害。
      反而於事故發生後停車約1至2秒，隨即未得告訴人同意逕
      自駛離系爭路口。依上開實務見解，即該當於「逃逸」之
      構成要件。
（五）對於被告及辯護人上開辯稱不採納之理由：　　　
　 1、如被告有確認告訴人狀況或救助告訴人，而無任意離開現
      場之意，則大學畢業、智識、思緒正常之被告理應(1)搖
      下車窗確認告訴人傷勢有無大礙，告知並徵得告訴人同意
      至附近停車，進停車場後，臨時停車，立即跑回系爭路口
      協助告訴人；或(2)馬上迴轉於林森西路東往西方向之路
      邊臨時停車，下車確認告訴人傷勢，協助告訴人牽車至路
      旁。縱使依上開勘驗監視器檔案一，告訴人於倒地後至順
      利發動機車駛離，僅經過45秒，然如被告有對告訴人為必
      要救助之意，45秒實屬有餘（更遑論該45秒為遇險之告訴
      人最迫切急需救援之關鍵時刻）。且如被告採取上開行動
      ，亦不致使告訴人眼見被告離開現場，不知被告去向，而
      產生被告「落跑」之想法。惟依上開勘驗監視器檔案二可
      知，自告訴人倒地起至監視器畫面結束經過1分39秒，期
      間均不見被告人影。被告好整以暇按其原訂計畫轉入停車
      場深處找車位，再於停車場與之後到場停車之家人會合，
      並詢問家人有無目擊車禍狀況後，再好整以暇地走回系爭
      路口，並至對面餐廳用餐，其事不關己之態度甚為明顯。
   2、被告及其辯護人辯稱：被告駛離事發地點，到附近停車場
      先行停車，是當下之合理選擇。且告訴人自行離開，導致
      被告來不及在告訴人離開前返回事發地點。如被告要肇事
      逃逸，豈會返回事發地點云云，似要求交通事故受傷之人
      ，要留在事故現場等待不知何時回來，甚至不知是否會回
      來之肇事者，實屬荒謬。且依被告上開供述及其提出之燒
      瓶子餐廳消費明細（偵33號卷第37頁），倘若消費屬實，
      被告與其家人原本即預定要至系爭路口對面之餐廳用餐，
      被告至停車場停妥車輛後，本即要經過系爭路口，才能至
      對面餐廳用餐。被告並非專程返回事故現場，辯護人此部
      分抗辯，並不足以為被告有利之認定。被告撇清自身肇事
      後本不得離開事故現場之義務，並歸咎於告訴人太快離開
      ，實無足採。
   3、被告明知告訴人受傷，且其駕車行為與告訴人受傷間具因果關係，其自負有即時救護及事故後在場之義務，卻未對告訴人施以救護措施或報警，亦未等候執法人員到場處理，也未留下聯繫方式，即逕行駕車離開現場。對此，檢察官詢問：你要去停車場停車，很快就會回到現場，你為何不先跟告訴人說一聲？被告表示：因我認為我沒有過失等語（本院卷第97頁），可見被告當時係抱持與己無關之態度。益徵被告當時駛離事故現場，係基於事不關己之冷漠心態，而非其於審理中辯稱：先停車再返回現場找告訴人之情節。被告及其辯護人上開所辯並非可採。綜上，足認被告主觀上顯有肇事逃逸之認識與決意，客觀上亦有逃離事故現場之行為。　
（六）至被告之辯護人以覆議意見書未調查被告之車輛是否有侵
      入被害人機車之行經路線，而有調查上之疏漏為由，請求
      就本件事故被告是否有過失乙節，再送國立成功大學行車
      事故鑑定研究中心為鑑定。然被告於本院審理時自陳本件
      車禍發生時，其車輛已在對向車道上，業如上述。且本院
      由上開證據資料，已足認定被告本件之過失態樣，而無再
      送鑑定之必要。此部分之聲請，應予駁回。
（七）綜上所述，被告前開所辯，均不足採信。本案事證已臻明
      確，被告上開犯行，堪予認定。　　　
二、論罪科刑
（一）查被告行為後，刑法第185條之4業於110年5月21日修正，
      並於同年月30日公布生效，於修正前規定「駕駛動力交通
      工具肇事，致人死傷而逃逸者，處一年以上七年以下有期
      徒刑」，嗣修正為「駕駛動力交通工具發生交通事故，致
      人傷害而逃逸者，處六月以上五年以下有期徒刑；致人於
      死或重傷而逃逸者，處一年以上七年以下有期徒刑。犯前
      項之罪，駕駛人於發生交通事故致人死傷係無過失者，減
      輕或免除其刑」。經新舊法比較，修正後除對於肇事乙詞
      認定其意為發生交通事故外，對於行為人逃逸前所致事故
      之他方受有傷害者，則區分為傷害、重傷害或致人於死情
      形而分別其法定刑，並以行為人對於事故發生之過失責任
      ，定其減輕或免除其刑要件。本件告訴人所受傷勢為普通
      傷害，經比較，修正後之規定較有利於被告，依刑法第2
      條第1項但書，適用修正後之規定。是核被告所為，係犯
      修正後刑法第185條之4第1項前段之肇事致人傷害逃逸罪
      。
（二）爰審酌被告駕車肇事後，明知告訴人因此受傷，仍未提供
      傷者必要之救助或報警處理，亦未留下任何聯絡方式，以
      協助釐清肇事責任之歸屬，反而認事不關己，僅思及自身
      之安全及便利，即駕車離開事故現場，不僅影響告訴人即
      時獲得救護及求償之權利，亦危害公共交通安全；被告雖
      否認犯行，然告訴人所受傷勢並非嚴重，就過失傷害部分
      ，亦與告訴人達成調解，並依調解條件賠償告訴人，告訴
      人撤回此部分告訴，有調解筆錄、聲請撤回告訴狀、網銀
      交易紀錄各1份附卷可查（偵5卷第61-63、67、71頁）；
      告訴人於本院審理時表示：我沒有要原諒被告，因我覺得
      被告意識到我摔車了，若被告當時有跟我說，我就不會告
      他肇事逃逸，但我完全不清楚被告動向而無法確定他是否
      有要留下來等語（本院卷第87頁）；被告自陳大學畢業，
      未婚，無子女，待業中，父母俱在，無人需要其扶養等一
      切情狀，量處如主文所示之刑。
據上論斷，應依刑事訴訟法第299條第1項前段，判決如主文。　
本案經檢察官侯德人提起公訴，檢察官劉達鴻到庭執行職務。
中　　華　　民　　國　　111 　年　　11　　月　　2 　　日
                  刑事第五庭  審判長法　官　張志偉
　　　　　　　　　　　　　　　　　　法　官  方宣恩
　　　　　　　　　　　　　　　　　　法　官　鄭諺霓
以上正本證明與原本無異。
如不服本判決應於收受判決後20日內向本院提出上訴書狀，並應敘述具體理由；其未敘述上訴理由者，應於上訴期間屆滿後20日內向本院補提理由書（均須按他造當事人之人數附繕本）「切勿逕送上級法院」。告訴人或被害人如對於本判決不服者，應具備理由請求檢察官上訴，其上訴期間之計算係以檢察官收受判決正本之日期為準。　　　　　　　　　　　　　　　　　
中　　華　　民　　國　　111 　年　　11　　月　　2 　　日
                                    書記官　李玫娜
附錄論罪法條：
刑法第185條之4第1項
駕駛動力交通工具發生交通事故，致人傷害而逃逸者，處六月以上五年以下有期徒刑；致人於死或重傷而逃逸者，處一年以上七年以下有期徒刑。